【裁判字號】    99,再,18
【裁判日期】    990531
【裁判案由】    土地增值稅
【裁判全文】
高雄高等行政法院判決
                                        99年度再字第18號
再 審原 告  甲○○
                              16樓B3
再 審被 告  高雄縣政府地方稅務局
代  表  人  乙○○  局長
上列當事人間土地增值稅事件，再審原告對於本院中華民國98年
10月29日98年度訴字第531號判決，提起再審之訴，本院判決如
下：
    主  文
再審之訴駁回。
再審訴訟費用由再審原告負擔。
    事實及理由
一、事實概要：緣訴外人陳克敏原有坐落高雄縣大寮鄉○○段11
    17地號土地（下稱系爭土地），面積3,607平方公尺，應有
    部分1235/3604，於民國84年2月7日經臺灣高雄地方法院（
    下稱高雄地院）拍賣，並由訴外人楊秀花拍定；再審被告依
    法院通知以一般用地稅率核算應繳土地增值稅稅額為新臺幣
    （下同）654,184元，並開立繳款書，函請高雄地院代為扣
    繳在案。嗣再審原告於97年11月27日以債權人身分向再審被
    告申請依行為時土地稅法規定免徵土地增值稅，並退還溢繳
    稅款。經再審被告以已逾稅捐稽徵法第28條所定之5年退稅
    期限為由，否准所請；再審原告不服，提起訴願、行政訴訟
    （本院98年度訴字第235號）均經駁回，並已確定在案。再
    審原告復於98年3月3日以系爭土地之土地增值稅核課有誤為
    由，向再審被告請求依98年1月21日修正公布之稅捐稽徵法
    第28條第2項規定本於職權辦理退稅，經再審被告以98年3月
    12日高縣稅土字第0980009676號函否准所請。再審原告不服
    ，提起訴願，遭決定駁回，遂向本院提起行政訴訟，經本院
    以98年度訴字第531號判決（下稱原確定判決）駁回再審原
    告之訴，再審原告復向最高行政法院提起上訴，仍遭該院以
    99年度裁字第278號裁定駁回其上訴確定。再審原告因認本
    院原確定判決有行政訴訟法第273條第1項第1款之再審事由
    ，遂提起本件再審之訴。
二、本件再審原告主張：再審原告於原審所主張之訴訟標的及原
    因事實略以：系爭農地符合行為時農業發展條例第27條規定
    者，當然發生免稅效果；又若稽徵機關課稅有錯誤，或有可
    歸責，均應依職權辦理退稅，兩者屬稽徵機關之義務，若稽
    徵機關不依職權辦理，行政程序法第34條、第35條規定許為
    自己利益申請稽徵機關開始行政行為，性質上為申請再審被
    告履行公法義務請求權之行使，因再審被告不履行義務侵害
    再審原告法律上權益，受實體處分並經訴願決定後，依法提
    起撤銷及課予義務訴訟。此為原確定判決法院所確定之事實
    ，而就所確定之事實，原確定判決略以：再審原告就確定課
    稅處分僅係事實上利害關係人，非屬行政訴訟法第5條規定
    依法申請案件，再審原告無行為時農業發展條例第27條規定
    之免稅權，亦無稅捐稽徵法第28條規定之退稅請求權，並無
    權利或法律上利益受侵害為由，判決駁回再審原告之訴。惟
    按：
（一）再審原告所行使者，為行政程序法第34條及第35條所定之
      「申請再審被告履行公法義務請求權」，而為申請再審被
      告履行公法義務行政程序之當事人，此並非以財產權（如
      行為時農業發展條例第27條所規定之免稅權，或稅捐稽徵
      法第28條所規定之退稅權）為訴訟標的，或為課稅程序之
      「事實上利害關係人」，是原確定判決就再審原告所主張
      之訴訟標的即「申請再審被告履行公法義務請求權」未予
      判決，竟以再審原告無免稅權、退稅權，及為課稅程序之
      「事實上利害關係人」作為判決之基礎，而作成再審原告
      無權利受侵害之結論，自屬行政訴訟法第218條準用民事
      訴訟法第388條規定之「訴外裁判」，顯有行政訴訟法第2
      73條第1項第1款所定「適用法規顯有錯誤」之再審事由。
（二）又再審原告起訴之原因事實，係以依法作成免稅處分及退
      稅處分為再審被告之義務，詎再審被告疏未履行公法義務
      ，再審原告乃依行政程序法第34條及第35條規定，申請再
      審被告履行公法義務，作成授予再審原告利益之行政處分
      。故除有不合法令要件外，依行為時農業發展條例第27條
      及現行稅捐稽徵法第28條規定，再審被告均有依法作成免
      稅及退稅處分之義務，此參公務員服務法第1條規定即明
      ，自屬行政訴訟法第5條所規定之依法申請案件。詎原確
      定判決竟認再審被告對再審原告之申請不負作為義務，顯
      不合行政訴訟法第5條規定，違背行政程序法第34條、第3
      5條、行為時農業發展條例第27條、稅捐稽徵法第28條及
      公務員服務法第1條規定，自屬適用法規顯有錯誤者。
（三）依稅捐稽徵法第28條第1項規定，若屬納稅義務人「本人
      」之錯誤而溢繳稅款者，得自繳納日起算5年內請求退還
      ；但若屬政府機關之錯誤或可歸責於稅捐稽徵機關致納稅
      義務人溢繳稅款者，其退還之稅款不以5年內溢繳者為限
      ，5年以外之溢繳稅款亦得退還之，此為該條第2項所明定
      ；至稅捐稽徵機關知有錯誤依職權辦理退稅之2年期間，
      依該條第4項及第5項規定，自該條修正施行之日起算。
（四）復按「農業用地在依法作農業使用時，移轉與自行耕作之
      農民繼續耕作者，免徵土地增值稅。」為行為時土地稅法
      第39條之2第1項所明定。又「依農業發展條例第27條之規
      定，合於該條所定免稅要件者，當然發生免稅效果，本無
      待人民之申請。」最高行政法院80年6月份庭長評事聯席
      會議決議亦有明文。再「說明：‧‧‧二、‧‧‧又依土
      地稅法第39條之2第1項規定，農業用地移轉符合不課徵土
      地增值稅要件者，尚應由移轉土地之權利人或義務人提出
      申請，與修法前同條項所定當然適用免徵土地增值稅規定
      有別，併予敘明。」業經財政部90年8月13日臺財稅字第0
      900455007號函釋在案。上開決議及函釋旨在闡明法規之
      真意，依法有拘束下級機關之效力。故符合行為時土地稅
      法第39條之2規定農業用地由自耕農買受者，當然適用免
      徵土地增值稅之規定，稽徵機關應依職權作成免徵土地增
      值稅之行政處分，並於知悉該事實後，依稅捐稽徵法第28
      條規定依職權辦理退稅，均不待人民之申請。
（五）惟若符合行為時農業發展條例第27條規定之農業用地，稽
      徵機關疏未作成免稅處分者，當事人當得依行政程序法第
      34條規定，申請稽徵機關為自己利益作成許可或認可之行
      政處分，此項申請，參照第35條立法理由，係指人民基於
      法規規定，為自己利益，請求行政機關為許可、認可，或
      其授益之公法上意思表示益明，若稽徵機關核符許可後，
      應將溢繳稅款退還執行法院分配給債權人，此經財政部93
      年12月14日臺財稅字第0930456294號函釋：「法院拍賣之
      土地經核課增值稅後申請適用減免致有應退之稅款，應交
      執行法院重行分配給債權人」在案。是行政程序法第34條
      賦予人民請求行政機關依法行政之權利，並無疑義，此權
      利並非退稅權或免稅權之行使，併此指明。
（六）又行為時農業發展條例第27條之免稅，現行稅捐稽徵法第
      28條之退稅，不僅係稽徵機關之職權，亦是稽徵機關之義
      務，此參公務員服務法第1條規定：「公務員應遵守誓言
      ，忠心努力，依法律命令所定，執行其職務。」益明。系
      爭農地符合行為時農業發展條例第27條規定，為再審被告
      所不爭執，當然發生免稅效果，不待人民之申請，故再審
      被告於執行法院通知核算土地增值稅時，不依法免徵土地
      增值稅，竟依一般稅率計課，致納稅義務人溢繳稅款，核
      屬稅捐稽徵法第28條第2項可歸責於政府機關之錯誤，再
      審被告自有依法律規定辦理免徵及退還溢繳稅款之義務。
      即便再審被告認當事人未於拍定當時檢附文件提出申請，
      再審被告無法明瞭系爭農地是否符合免稅要件，致不作成
      免稅處分而無可歸責云云。惟行為時農業發展條例第27條
      之免稅，本不以人民提出申請為要件，前揭最高行政法院
      80年6月份庭長評事聯席會議決議及財政部90年8月13日臺
      財稅字第0900455007號函釋均有明文，故再審被告之抗辯
      ，顯與主管機關之法律見解不合，自不能為再審被告免予
      歸責之依據。且若再審被告為明瞭系爭農地是否符合免稅
      要件，依法尚非無職權發文令當事人負協力義務，再審被
      告捨此不為，自無以此作為免責之理由。因此，再審被告
      若辦理免稅、退稅，應無時效限制。
（七）綜上，再審原告有權向再審被告申請作成有利於己之行政
      處分；而再審被告有依職權作成免稅、退稅處分之義務，
      足見本件仍屬行政訴訟法第5條所定之「依法申請之案件
      」。詎再審被告不履行法律所課予之義務，參照司法院釋
      字第469號解釋：「法律規定之內容非僅屬授予國家機關
      推行公共事務之權限，而其目的係為保護人民生命、身體
      及財產等法益，且法律對主管機關應執行職務行使公權力
      之事項規定明確，該管機關公務員依此規定對可得特定之
      人所負作為義務已無不作為之裁量餘地，猶因故意或過失
      怠於執行職務，致特定人之自由或權利遭受損害，被害人
      得依國家賠償法第2條第2項後段，向國家請求損害賠償。
      」之意旨，並參照行政訴訟法第34條及第35條規定，自係
      侵害再審原告法益，再審原告應得提出撤銷及課予義務訴
      訟，要無疑義等情。並聲明求為判決：（1）原確定判決
      廢棄；再審被告及訴願決定機關否准陳克敏所有於84年間
      經執行法院拍賣土地（即坐落高雄縣大寮鄉○○段1117地
      號土地）1筆，依行為時農業發展條例第27條規定免徵土
      地增值稅及依稅捐稽徵法第28條規定退稅之部分均撤銷。
      （2）再審被告應依本件判決之法律上見解，對於陳克敏
      所有上開土地作成依行為時農業發展條例第27條規定免徵
      土地增值稅之行政處分，並自拍定人代為繳納稅款之日起
      算，至填發收入退還書或國庫支票之日止，按更正稅額，
      依代為繳納稅款之日郵政儲金匯業局之1年期定期存款利
      率，按日加計利息，將溢繳稅款退還執行法院重新分配等
      事項，作成決定。
三、再審被告則以：
（一）按「有下列各款情形之一者，得以再審之訴對於確定終局
      判決聲明不服。但當事人已依上訴主張其事由或知其事由
      而不為主張者，不在此限：一、適用法規顯有錯誤。」為
      行政訴訟法第273條第1項第1款所明定。查上開再審事由
      ，再審原告業已於上訴審中主張，最高行政法院99年度裁
      字第278號裁定認原確定判決適用法規並無違誤，故維持
      訴願決定及原處分，並駁回再審原告之上訴。是再審原告
      無行政訴訟法第273條所定之再審事由而提起本件再審之
      訴，其程序顯有未合，合先敘明。
（二）其次，訴外人陳克敏原有之系爭土地，經高雄地院民事執
      行處於84年2月7日拍定，且經再審被告按一般稅率核算系
      爭土地增值稅計654,184元在案。上開稅款已於84年4月21
      日匯撥入庫，訴外人陳克敏並未依稅捐稽徵法第35條規定
      申請復查，該核課處分已告確定在案。惟再審原告以債權
      人身分於98年3月3日援引98年1月21日修正公布之稅捐稽
      徵法第28條第2項規定請求辦理退稅。依據行為時稅捐稽
      徵法第6條第3項規定，經法院執行拍賣或交債權人承受之
      土地，其拍定或承受價額為該土地之移轉現值，執行法院
      應於拍定或承受後5日內，將拍定或承受價額通知當地主
      管機關核課土地增值稅，並由執行法院代為扣繳。再審被
      告依規定核課土地增值稅，並由執行法院代為扣繳，並無
      違誤，自無稅捐稽徵法第28條第2項可歸責於政府機關之
      錯誤情事，再審被告否准所請，依法並無不合。
（三）參諸最高行政法院77年判字第2082號判決要旨：「按農業
      用地在依法作農業使用期間，移轉與自行耕作之農民繼續
      耕作者，免徵土地增值稅，為農業發展條例第27條所規定
      。又『農業用地在依法作農業使用期間，經法院拍賣由自
      耕農承購繼續耕作者，其適用農業發展條例第27條規定免
      徵土地增值稅及退還稅款時‧‧‧債權人不能以受有實益
      為由申請免稅。‧‧‧說明‧‧‧二、查稅捐之完納乃納
      稅義務人之義務，而各項免稅規定係對納稅義務之免除，
      屬公法上之關係，尚非民法第242條代位權之行使範圍。
      三、‧‧‧申請依農業發展條例第27條規定免徵土地增值
      稅者，應由義務人或應買人檢證辦理，經稽徵機關查核符
      合規定後以執行法院為退稅受領人辦理退稅，債權人不得
      代位申請免稅』，亦經財政部74年8月9日74臺財稅第2024
      6號函釋示在案。依上揭理由，債權人尚不能以受有利害
      為由申請免稅，從而凡此類案件在審查申請人所持理由能
      否成立之前，首應審查申請人之身分是否適格，亦即應先
      審究其有無申請免稅之合法權利。查本件原告係系爭拍賣
      土地之抵押權人，核屬首揭函釋之債權人，而非納稅義務
      人或向法院拍得之權利人，自不得申請免徵土地增值稅或
      退還土地增值稅。」足見本件再審原告為系爭土地之債權
      人，並非納稅義務人或拍定人，並無申請免徵土地增值稅
      之權利。
（四）按「土地增值稅之納稅義務人如左：一、土地為有償移轉
      者，為原所有權人。‧‧‧前項所稱有償移轉，指買賣、
      交換、政府照價收買或徵收等方式之移轉；‧‧‧。」土
      地稅法第5條定有明文。本件訴外人陳克敏為系爭土地之
      原所有權人，依土地稅法第5條規定為系爭土地增值稅之
      納稅義務人。又「主管稽徵機關接到法院通知之有關土地
      拍定或承受價額等事項後，除應於7日內查定應納土地增
      值稅並填掣土地增值稅繳納通知書註明法院拍賣字樣，送
      請執行法院代為扣繳外，並應查明該土地之欠繳土地稅額
      參加分配。」為行為時土地稅法施行細則第61條所明定。
      是再審被告依前開土地稅法施行細則之規定，委託高雄地
      院民事執行處代為扣繳，即屬有據，且該民事執行處將包
      括記載土地增值稅654,184元之分配表送達予被執行之債
      務人，已生送達行政處分之效力；而該土地增值稅之受處
      分人就該課稅處分並無任何不服而循行政救濟之行為，則
      該土地增值稅之課稅處分已告確定。另土地稅法所規定之
      土地增值稅係於土地所有權移轉時，對土地漲價之受益者
      所課徵。本件訴外人陳克敏所有系爭土地因拍賣而被課徵
      土地增值稅，系爭土地增值稅課稅處分之受處分人即為陳
      克敏，繳納土地增值稅者亦為陳克敏，故系爭土地增值稅
      之核課處分雖致使陳克敏之債權人即再審原告之債權因執
      行拍賣系爭土地結果所得分配之價金相對減少而受影響，
      然此係因受處分人履行該納稅義務之事實行為所造成，為
      該課稅處分之間接效果，直接受損害者係土地所有權人，
      對居於債權人地位之再審原告而言，系爭土地增值稅之課
      徵，使債務人可供清償之財產總額減少，債權人因此而得
      受償之金額亦隨之減少，此債權人債權受分配金額之減少
      ，乃間接發生之損害，並非其權利或法律上之利益直接受
      損，僅能認其具有經濟上之利害關係，最高行政法院94年
      度判字第904號判決及98年度判字第318號判決採相同見解
      ，足資參照。準此，再審原告就該課稅處分僅具事實上之
      利害關係，難認其權利或法律上利益因而受侵害，再審原
      告對該課稅處分結果，並無權利或法律上之利益直接受損
      ，自無提起本訴之實體上申請權或請求權依據。
（五）又最高行政法院80年6月份庭長評事聯席會議決議略謂：
      「依農業發展條例第27條之規定，合於該條所定免稅要件
      者，當然發生免稅效果，本無待人民之申請。同條例施行
      細則第15條規定並非關於發生免稅效果之規定。抵押權人
      （債權人）代位債務人（原土地所有人）申請，僅在促使
      稅捐稽徵機關注意，不得對土地課徵土地增值稅而已，並
      非代位債務人行使要求免稅之權利，不生可否行使代位權
      之問題。」等語。依其意旨，債權人依行為時農業發展條
      例第27條（行為時土地稅法第39條之2第1項規定亦同）規
      定向稅捐稽徵機關申請免稅，僅生促使稽徵機關注意有無
      免稅規定之適用，且依該規定合於免徵要件者，當然發生
      免徵效果，尚無待人民之申請，足認債權人之申請，僅在
      促使稅捐稽徵機關注意免徵土地增值稅而已，並非其有請
      求稅捐稽徵機關免徵土地增值稅之公法上權利，而是否免
      徵乃稅捐稽徵機關之職權，本件再審原告實無請求再審被
      告依職權退稅之權利。
（六）末按「（第1項）納稅義務人自行適用法令錯誤或計算錯
      誤溢繳之稅款，得自繳納之日起5年內提出具體證明，申
      請退還；屆期未申請者，不得再行申請。（第2項）納稅
      義務人因稅捐稽徵機關適用法令錯誤、計算錯誤或其他可
      歸責於政府機關之錯誤，致溢繳稅款者，稅捐稽徵機關應
      自知有錯誤原因之日起2年內查明退還，其退還之稅款不
      以5年內溢繳者為限。（第3項）前2項溢繳之稅款，納稅
      義務人以現金繳納者，應自其繳納該項稅款之日起，至填
      發收入退還書或國庫支票之日止，按溢繳之稅額，依繳納
      稅款之日郵政儲金1年期定期儲金固定利率，按日加計利
      息，一併退還。（第4項）本條修正施行前，因第2項事由
      致溢繳稅款者，適用修正後之規定。（第5項）前項情形
      ，稅捐稽徵機關於本條修正施行前已知有錯誤之原因者，
      2年之退還期間，自本條修正施行之日起算。」98年1月21
      日修正公布之稅捐稽徵法第28條定有明文。再審原告雖以
      前揭稅捐稽徵法第28條第2項、第4項及第5項規定為訴訟
      之依據，然該條項仍屬稅捐稽徵機關依職權退還稅款之規
      定，尚非賦予再審原告申請再審被告依職權作成行政行為
      之權利。再審原告既無應受保護之權利或法律上利益存在
      ，即無提起本件訴訟之餘地。本件再審原告既無實體法上
      申請及請求依據，則關於申請期間或請求時效之爭議，即
      無庸贅述。
（七）綜上所述，本件再審原告之主張，均無可取，且再審原告
      並無行政訴訟法第273條之再審事由而提起本件再審之訴
      ，其程序顯有未合等語，資為抗辯。並聲明求為判決駁回
      再審原告之訴。
四、兩造之爭點為原確定判決有無行政訴訟法第273條第1項第1
    款之再審事由。經查：
（一）按「再審之訴顯無再審理由者，得不經言詞辯論，以判決
      駁回之。」行政訴訟法第278條第2項定有明文。次按「有
      下列各款情形之一者，得以再審之訴對於確定終局判決聲
      明不服。但當事人已依上訴主張其事由或知其事由而不為
      主張者，不在此限：一、適用法規顯有錯誤。」則為同法
      第273條第1項第1款所明定。惟該款所謂「適用法規顯有
      錯誤」，係指原判決所適用之法規與該案應適用之現行法
      規相違背，或與解釋判例有所牴觸者而言。至於法律上見
      解之歧異，再審原告對之縱有爭執，要難謂為適用法規顯
      有錯誤，而據為再審之理由（最高行政法院62年判字第61
      0號判例參照）。又當事人雖已主張其再審之訴具備行政
      訴訟法第273條第1項第1款規定之要件，而經法院審查結
      果其實無此事由者，則其再審之訴即為顯無理由。
（二）經查，本件再審原告主張原確定判決有行政訴訟法第273
      條第1項第1款之再審事由，無非係以：再審原告所行使者
      ，為行政程序法第34條及第35條所定之「申請再審被告履
      行公法義務請求權」，並非以財產權（如行為時農業發展
      條例第27條所規定之免稅權，或稅捐稽徵法第28條所規定
      之退稅權）為訴訟標的，或為課稅程序之「事實上利害關
      係人」，是原確定判決就再審原告所主張之訴訟標的即「
      申請再審被告履行公法義務請求權」未予判決，竟以再審
      原告無免稅權、退稅權，及為課稅程序之「事實上利害關
      係人」作為判決之基礎，而作成再審原告無權利受侵害之
      結論，自屬訴外裁判；又依行為時農業發展條例第27條及
      現行稅捐稽徵法第28條規定，再審被告均有依法作成免稅
      及退稅處分之義務，此參公務員服務法第1條規定即明，
      是其「申請再審被告履行公法義務請求權」自屬行政訴訟
      法第5條所規定之依法申請案件，惟原確定判決竟認再審
      被告對再審原告之申請不負作為義務，顯然違背行政程序
      法第34條、第35條、行為時農業發展條例第27條、稅捐稽
      徵法第28條及公務員服務法第1條等規定，自屬適用法規
      顯有錯誤云云。按「課予義務訴訟之訴訟標的，依行政訴
      訟法第5條規定，應為『原告關於其權利或法律上利益，
      因行政機關違法駁回其依法申請之案件，或對其依法申請
      之案件不作為致受損害，並請求法院判命被告應為決定或
      應為特定內容行政處分之主張』。又依同法第213條規定
      ，上開課予義務訴訟之訴訟標的，於確定之終局判決中經
      裁判者，有確定力。是原告提起課予義務訴訟如經判決駁
      回確定者，該判決之確定力（既判力）不僅及於確認『原
      告對於請求作成其所申請行政處分依法並無請求權』，且
      及於『被告機關原不作為或否准處分為合法』、『不作為
      或否准處分並未侵害原告之權利或法律上利益』之確認。
      」最高行政法院97年12月份第3次庭長法官聯席會議（二
      ）決議意旨參照。查，本件再審原告於98年3月3日以系爭
      土地之土地增值稅核課有誤為由，向再審被告請求依98年
      1月21日修正公布之稅捐稽徵法第28條第2項規定本於職權
      辦理退稅，經再審被告於98年3月12日以高縣稅土字第098
      0009676號函否准其申請，再審原告不服，乃循序提起訴
      願及行政訴訟，並於起訴聲明求為撤銷訴願決定及原處分
      ，並求為判決命再審被告應就系爭土地依行為時農業發展
      條例第27條規定作成免徵土地增值稅之行政處分，並自執
      行法院代為扣繳稅款之日起算，至填發收入退還書或國庫
      支票之日止，按更正稅額，依代為扣繳稅款之日郵政儲金
      匯業局之1年期定期存款利率，按日加計利息，一併退還
      法院重新分配等事項作成決定等情，此有再審原告98年3
      月3日申請書、再審被告98年3月12日高縣稅土字第098000
      9676號函附原處分卷可稽，復經本院調取本院98年度訴字
      第531號土地增值稅事件卷閱明屬實。揆諸前揭最高行政
      法院決議意旨，再審原告在前審所提起之課予義務訴訟之
      訴訟標的應為「再審原告關於其權利或法律上利益，因再
      審被告違法駁回其依法申請之案件，致受損害，並請求法
      院判命再審被告應為前揭訴之聲明請求內容行政處分之主
      張」，而非再審原告所述其訴訟標的為行政程序法第34條
      及第35條所定之「申請再審被告履行公法義務請求權」，
      則原確定判決以再審原告既無權利或法律上利益受侵害，
      又因無實體上之請求權而未具備「依法申請之案件」之要
      件，而駁回再審原告之訴，該判決之確定力（既判力）不
      僅及於確認「再審原告對於請求作成其所申請行政處分依
      法並無請求權」，且及於「再審被告原否准處分為合法」
      「否准處分並未侵害再審原告之權利或法律上利益」之確
      認。足見原確定判決之判決範圍均在再審原告原訴之聲明
      範圍內，並無訴外裁判之情形存在，是再審原告主張原確
      定判決就再審原告所主張之訴訟標的即「申請再審被告履
      行公法義務請求權」未予判決，竟以再審原告無免稅權、
      退稅權，及為課稅程序之「事實上利害關係人」作為判決
      之基礎，而作成再審原告無權利受侵害之結論，自屬訴外
      裁判云云，自不可採。
（三）又按「行政程序之開始，由行政機關依職權定之。但依本
      法或其他法規之規定有開始行政程序之義務，或當事人已
      依法規之規定提出申請者，不在此限。」「當事人依法向
      行政機關提出申請者，除法規另有規定外，得以書面或言
      詞為之。以言詞為申請者，受理之行政機關應作成紀錄，
      經向申請人朗讀或使閱覽，確認其內容無誤後由其簽名或
      蓋章。」固為行政程序法第34條及第35條所規定，然上開
      法條係規定，行政程序之開始，除由行政機關依職權定之
      外，行政機關依法有開始行政程序之義務者，亦應依其規
      定開始，而當事人已依法規之規定提出申請者，亦得由該
      當事人以書面或言詞申請而開始行政程序，惟行政程序法
      第34條及第35條為行政程序之一般規定，並非實體法規；
      換言之，行政程序法第34條及第35條僅為行政程序法對於
      行政程序開始之規定，至於當事人是否得依法請求行政機
      關為具體之行政行為，則須另有實體法上之申請權或請求
      權為依據，即依行政程序法第34條及第35條之規定，僅得
      要求行政機關開始行政程序，尚難逕以該法條為實體權利
      之依據，而請求行政機關作成特定內容之行政處分。是再
      審原告主張其得依行政程序法第34條及第35條規定，請求
      再審被告依職權作成免徵土地增值稅之處分，其性質屬請
      求再審被告履行稅法上義務，為依法申請之案件云云，顯
      係對法律有所誤解，洵不足採。則原確定判決認再審原告
      主張其得依行政程序法第34條及第35條規定為其請求權之
      依據而得為有利於己之申請或請求，為不足採，並無適用
      法規錯誤之情形。又原確定判決另以：再審原告提起之訴
      訟類型為課予義務訴訟類型，按最高行政法院80年6月12
      日庭長評事聯席會議決議意旨，農業發展條例第27條（89
      年1月26日修正前）規定合於該條免稅要件者，當然發生
      減徵效果，尚無待人民之申請，是債權人之申請既僅在促
      使稅捐稽徵機關注意，並非其有請求稅捐稽徵機關減徵土
      地增值稅之公法上權利，本件再審原告依行為時農業發展
      條例第27條規定（行為時土地稅法第39條之2第1項規定亦
      同）向再審被告申請免徵土地增值稅，應僅為促使被告注
      意而已，並非「依法申請之案件」，而與行政訴訟法第5
      條規定不符，再審原告提起本件課予義務之訴訟，難認有
      據；又再審原告雖並以98年1月21日修正後稅捐稽徵法第2
      8條第2項、第4項及第5項規定為起訴之依據，然核該條項
      明文「（第2項）納稅義務人因稅捐稽徵機關適用法令錯
      誤、計算錯誤或其他可歸責於政府機關之錯誤，致溢繳稅
      款者，稅捐稽徵機關應自知有錯誤原因之日起2年內查明
      退還，其退還之稅款不以5年內溢繳者為限。（第4項）本
      條修正施行前，因第2項事由致溢繳稅款者，適用修正後
      之規定。（第5項）前項情形，稅捐稽徵機關於本條修正
      施行前已知有錯誤之原因者，2年之退還期間，自本條修
      正施行之日起算。」仍屬稅捐稽徵機關依職權退還稅款之
      規定，尚非賦予再審原告申請再審被告依職權作成行政行
      為之權利，再審原告既無應受保護之權利或法律上利益存
      在，即無提起該訴訟之餘地，而駁回再審原告之訴。另就
      兩造其餘關於系爭土地是否應予減免土地增值稅之實體爭
      議，因與判決結果不生影響，故而就此部分未加以論述，
      此有原確定判決附卷為憑。經核原確定判決已就再審原告
      之主張，何以不足採，分別予以指駁甚明。又原確定判決
      既已認定再審原告依行政程序法第34條、第35條、行為時
      農業發展條例第27條及稅捐稽徵法第28條規定，提起課予
      義務訴訟，核與行政訴訟法第5條規定不符，因而未進一
      步就系爭土地是否符合免徵土地增值稅規定加以論述，尚
      難謂有何適用上開法規顯有錯誤之情形，是再審原告提起
      本件再審之訴，主張原確定判決有行政訴訟法第273條第1
      項第1款之再審事由云云，核為其法律見解之歧異，要難
      謂原確定判決適用法規顯有錯誤，自與行政訴訟法第273
      條第1項第1款之再審事由不符。至於公務員服務法第1條
      規定「公務員應遵守誓言，忠心努力，依法律命令所定，
      執行其職務。」在前審訴訟中，再審原告未曾援引該法條
      作為請求免稅或退稅之依據，且該法條尚與系爭土地是否
      應免徵土地增值稅無涉，原確定判決未加以論述，自無適
      用法規顯有錯誤可言。再審原告主張原確定判決未適用公
      務員服務法第1條規定，亦有行政訴訟法第273條第1項第1
      款之再審事由云云，顯不足取。
（四）綜上所述，再審原告之主張並無可採，其依行政訴訟法第
      273條第1項第1款規定，提起本件再審之訴，為顯無再審
      理由，爰不經言詞辯論，逕以判決駁回之。又再審原告提
      起本件再審之訴既顯無理由，其訴請原確定判決廢棄；並
      再審被告及訴願決定機關否准陳克敏所有於84年間經執行
      法院拍賣之系爭土地，依行為時農業發展條例第27條規定
      免徵土地增值稅及依稅捐稽徵法第28條規定退稅之部分均
      撤銷；及再審被告應對陳克敏所有系爭土地作成依行為時
      農業發展條例第27條規定免徵土地增值稅之行政處分，並
      自拍定人代為繳納稅款之日起算，至填發收入退還書或國
      庫支票之日止，按更正稅額，依代為繳納稅款之日郵政儲
      金匯業局之1年期定期存款利率，按日加計利息，將溢繳
      稅款退還執行法院重新分配等事項，作成決定，自不再予
      以審酌，併此敘明。
五、據上論結，本件再審之訴為顯無理由。依行政訴訟法第278
    條第2項、第281條、第98條第1項前段，判決如主文。
中    華    民    國    99    年    5     月    31    日
              高雄高等行政法院第三庭
                          審判長法官  邱  政  強
                                法官  林  勇  奮
                                法官  李  協  明
以上正本係照原本作成。
如不服本判決，應於判決送達後20日內向本院提出上訴書狀，其
未表明上訴理由者，應於提起上訴後20日內向本院提出上訴理由
書（須按對造人數附繕本）；如於本判決宣示或公告後送達前提
起上訴者，應於判決送達後20日內補提上訴理由書（須附繕本）
。未表明上訴理由者，逕以裁定駁回。
中    華    民    國    99    年    5     月    31    日

                              書記官  周  良  駿

司法院資訊處製作；財團法人民間司法改革基金會備份。
